臺灣高等法院臺中分院民事判決　九十一年度上易字第一九八號
　　　上　訴　人　興亞營造工程股份有限公司
　　　法定代理人　乙○○
　　　訴訟代理人　甲○○
　　　法定代理人　丙○○
右當事人間返還不當得利事件，上訴人對於中華民國九十一年三月二十五日臺灣臺中
地方法院九十年訴字第二○七○號第一審判決提起上訴，本院判決如左：
      主      文
上訴駁回。
第二審訴訟費用由上訴人負擔。
      事實及理由
一、被上訴人主張：兩造於民國（以下同）八十九年三月二十八日就「台北縣三重市
    三重國民小學八十九年度降低班級人數增建教室建築工程」中之安全支撐工程簽
    訂「工程契約書」（以下稱系爭工程契約），由被上訴人提供材料並施作地下室
　　安全支撐工程，約定報酬為鋼板樁每公尺每日新台幣（以下同）二千零九十元，
　　約定使用數量為三百二十公尺，使用期限為七十五日，即鋼板樁每公尺每日之使
　　用代價為二十七點八七元，超過七十五日應另計租金。被上訴人於八十九年五月
　　十八日開始打設鋼板樁，至同年五月二十九日完成，自八十九年五月二十九日起
　　算至同年八月十一日滿七十五日，惟上訴人至十月二十七日始將安全支撐材料返
　　還予被上訴人，逾期七十七日返還，上訴人無法律上之原因使用被上訴人之鋼板
　　樁，使被上訴人受有不能使用之損害，上訴人應給付相當於租金之不當得利六十
　　八萬六千七百十七元（27.87．×77×320＝686717）等情，求為命上訴人給付六
　　十八萬六千七百十七元之判決。
二、上訴人則以：兩造所訂立之系爭工程契約為工程承攬契約，並非承攬及租賃之混
    合契約。上訴人已於九十年一月十六日給付工程尾款完畢，並無積欠被上訴人款
    項。上訴人依約定期限使用及返還鋼板樁，並無逾期使用。而被上訴人所稱於八
    十九年五月十八日至同年月二十九日打入完成鋼板樁期間，係業主三重國民小學
    通知停工期間，上訴人不可能干犯違約罰款風險，讓被上訴人施工，證人張瑞傳
    為被上訴人雇用，其證詞已有偏頗，至送貨單及交還單上並無上訴人簽章，均不
    足採信，不得以此認定上訴人逾期使用鋼板樁七十五日。又被上訴人於八十九年
    十一月六日向上訴人請求給付工程尾款時，並未提及逾期使用鋼板樁租金，亦未
    作保留請求之表示，顯見並無積欠被上訴人逾期使用鋼板樁租金等語，資為抗辯
    。
三、被上訴人主張兩造於八十九年三月二十八日訂立系爭工程契約，由被上訴人提供
    材料並施作地下室安全支撐工程等情，為上訴人所不爭執（見本院卷三六、五０
    頁），且有工程契約書在卷可證（見原審卷一六至二三頁），堪信為真實。
四、按解釋私人之契約應通觀全文，並斟酌立約當時之情形，以期不失立約人之真意
    （最高法院十八年上字第一七二七號判例參照）。查，系爭工程契約內容雖含有
    「工程承攬約定事項」字樣，然依前揭工程契約書所載之工程項目載明：「鋼板
　　樁Ｌ：Ｍ（租金）天，單位：Ｍ，數量： 320，單價：2090，金額：668800
　　，備註欄：逾期租金另計。」（見原審卷一八頁），又該契約所附施工規範第二
　　條第一項、第三條第四十一項亦分別載明：「本工程按總金額結算（租金部分則
　　實做實算）‧‧‧」、「租期計算以全部施工完成日起計算之」（見原審卷一九
　　、二一頁），兩造所執有之工程契約書正本，經核與卷附之工程契約書內容相符
　　，此經原審言詞辯論期日當庭核對內容相符（見原審卷第四十、一二七頁），雖
　　系爭工程契約之備註欄僅有被上訴人蓋章，惟既於系爭工程契約所約定，自有拘
　　束訂約之雙方，通觀系爭工程契約約定內容全文，關於鋼板樁部分，顯包括被上
　　訴人以重型機具將鋼板樁打入預定開挖四周之承攬部分，及施工完成後由上訴人
　　租賃使用鋼板樁之租賃部分二種性質，兩造所訂立之系爭工程契約應為兼具承攬
　　與租賃性質之混合契約。上訴人僅以前揭工程契約載有「工程承攬約定事項」字
　　句，竟認前揭工程契約僅有承攬契約之性質，不足採取。
五、系爭工程契約之施工規範第三條第四十一項載明「租期計算以全部施工完成日起
    計之」，系爭工程係由被上訴人提供材料並施作地下室安全支撐工程，其施作程
    序，為被上訴人以重型機具將鋼板樁打入預定開挖面之四周，以防止開挖後四周
    土壤坍塌，並使上訴人得繼續後續之地下室鋼筋混凝土等自辦工程之施作，有系
    爭工程契約書施工規範在卷可憑（見原審卷一九至二二頁），鋼板樁之施作工程
    有維護鄰房安全及開挖面穩定之作用，自應以鋼板樁打設完成後，預定開挖面處
　　於安全無虞之得開挖狀態後，為施工完成日，開始起算七十五日之租期。則被上
　　訴人何時將鋼板樁打設完成，上訴人何時返還鋼板樁，即應究明。查，被上訴人
　　於八十九年五月十八日開始打設鋼板樁，至同年月二十九日打入完成，上訴人至
　　同年十月二十七日始將安全支撐材料（含鋼板樁）返還被上訴人等情，業據證人
　　即次承攬人震台機械負責人張瑞傳證稱：「我把原告（即被上訴人）鋼板五月份
　　陸續送去的都是我經手，送回來是八十九年十月二十七日開始陸續到十一月份，
　　最後一批送去是五月二十九日，送回來最後一天是十一月五日，陸續開始打，拔
　　也是陸續拔‧‧‧」等語明確（見原審卷七七頁），且有該證人所提出之送貨單
　　、交貨單二十六紙在卷可稽（見原審卷七九至九九頁）。上訴人以上開送貨單、
　　交貨單並未經上訴人簽章云云為辯，惟證人張瑞傳係被上訴人之承攬人，其交貨
　　應對被上訴人負責，自應由被上訴人於送貨單或交貨單上簽認之，上訴人上開所
　　辯，不足採取。被上訴人主張八十九年五月二十九日完成打入鋼板樁工程，上訴
　　人至同年十月二十七日始將安全支撐材料（含鋼板樁）返還被上訴人，堪信為真
　　實。
六、上訴人辯稱系爭工程業主即台北縣三重國民小學以八九北三重國總字第三五五四
    號函，通知上訴人該工程因變更設計，自八十九年四月二十日停工，嗣該校另以
    八九北三重國總字第０００一號函知上訴人於八十九年八月七日前開始復工，上
    訴人業已通知被上訴人停止該工地之施工云云，並舉證人即上訴人公司職員林承
    興，且提出前揭函文二紙為證（見原審卷一０七、一０八頁）。惟查，
  (一)證人即被上訴人公司副理張俊雄證稱：「（系爭三重國小教室增建工程國廣機械
    工程有限公司部分是否由你接洽？）是的，業務部分由我負責‧‧‧當時上訴人
    興亞營造工程股份有限公司的負責人是劉主任，劉主任通知我們八十九年五月十
    六日施工，我們於五月十八日進場，依照劉主任的指定打設鋼板樁的位置，一直
　　施工到五月二十九日將鋼板樁全部打樁完成。另對證人林承興有通知停工一事，
　　我們公司並沒有收到通知，如有通知公司員工應會告知，因為我是負責此部分業
　　務。」等語（見本院卷四九頁），證人林承興亦證稱：工地現場確有一位劉先生
　　等語（見本院卷五０頁），而台北縣三重國民小學於八十九年八月一日所發予上
　　訴人之之八九北三重國總字第０００一號函，其上批示：「已傳真予劉主任照辦
　　。」，有上開函文附於原審卷可參（見原審卷一０八頁），足認上訴人在工地確
　　有劉姓工地主任其人，再核與前述證人張瑞傳證稱於八十九年五月即已運送鋼板
　　樁至工地，則證人張俊雄證稱上訴人之工地主任，通知被上訴人於八十九年五月
　　十六日施工，即可採信。
  (二)依系爭工程契約中施工規範第五項約定付款方式：「1.擋土設備及中間支柱施工
    完成付該款項之百分之六十，拆除完成付百分之三十。2.每層橫檔、支撐完成付
    該款項之百分之六十，拆除完成付百分之三十。3.本工程於地下室頂版ＲＣ完成
　　後申報竣工驗收。4.俟驗收通過後付清尾款百分之十。」，付款條件為「０％現
　　金＋０％期票＋０天＋100％期票天」，工程請款流程表約定承包商每月五日前
　　送請款單，上訴人於每月十六日放款，有前揭工程契約書及其附件施工規範及工
　　程請款流程表附卷可參（見原審卷一八、二二、二九頁），被上訴人請領工程款
　　時，須於每月五日前向上訴人提出請款單及發票請款，經上訴人內部審核通過後
　　於每月十六日放款（即交付付款支票）。被上訴人於八十九年七月二十九日提出
　　第一期請款單及發票予上訴人請領第一期款共計一百九十八萬元（見本院卷六六
　　頁），經上訴人於同年八月十六日開具發票日為八十九年十月十六日之遠期支票
　　（即六十天票期）予被上訴人給付第一期工程款，此為上訴人所不爭執，且有統
　　一發票及支票在卷可證（見本院卷六七、六八頁）。由前揭工程合約書所約定之
　　付款方式可知，第一期工程款一百九十八萬元（即總工程款三百三十萬元之百分
　　之六十）需經被上訴人將擋土設備、中間支柱、每層橫檔及支撐完成後始得向上
　　訴人請領，上訴人當時既未提出任何異議於同年八月十六日開具票期六十日之支
　　票予被上訴人給付第一期工程款，被上訴人顯不可能於八十九年八月間始進場施
　　作工程。
　(三)由上事證，證人林承興另所證三重國小通知停工即八十九年四月二十日後，有通
　　知被上訴人不可進場施工云云（見本院卷四八頁），即不足取。被上訴人確經上
　　訴人指示而於八十九年五月十八日施工，則上訴人抗辯其於八十九年四月二十日
　　通知被上訴人停工，於八十九年八月七日前始通知復工云云，不足採信。
七、依前所述，被上訴人自八十九年五月二十九日完成打設鋼板樁工程，上訴人至同
    年十月二十七日始將鋼板樁返還被上訴人，算至八十九年八月十一日滿七十五日
    租期，上訴人至八十九年十月二十七日返還，逾期使用系爭鋼板樁七十七日，即
    非系爭工程契約所約定使用之範圍，上訴人即無法律上之原因，而受有相當於租
    金之利益，致被上訴人受有損害。按雙方約定之報酬為鋼板樁每公尺二千零九十
　　元，約定使用數量為三百二十公尺，使用期限為七十五日，即鋼板樁每公尺每日
　　之使用代價為二十七點八七元，上訴人逾期使用七十七日，其所受利益應為六十
　　八萬六千七百十七元。上訴人辯稱被上訴人於八十九年十一月六日向上訴人請求
　　給付工程尾款時，並未提起遲延租金及損害問題，亦未作保留請求之表示，上訴
　　人已於九十年一月十六日給付尾款完畢，上訴人並無積欠被上訴人任何款項云云
　　。然縱使被上訴人於請領系爭工程尾款時，未提起遲延租金，未作保留請求之表
　　示，並非即可認被上訴人拋棄此部分請求權或無此部分債權存在，上訴人上開所
　　辯，亦不可採。從而，被上訴人依不當得利之法律關係，請求上訴人給付六十八
　　萬六千七百十七元，洵有理由，應予准許。原審據此為被上訴人勝訴之判決，並
　　依兩造聲請為准假執行及免假執行之宣告，核無違誤，上訴意旨仍執前詞，指摘
　　原判決不當，求予廢棄，為無理由，應駁回其上訴。
據上論結，本件上訴為無理由，依民事訴訟法第四百四十九條第一項、第七十八條，
判決如主文。
中　　　華　　　民　　　國　　九十一　　年　　 十一　　 月　　二十七　　日
~B1民事第六庭審判長法　官　吳火川
~B2　　　　　　　　法　官　陳繼先
~B3　　　　　　　　法　官　饒鴻鵬
右為正本係照原本作成。
不得上訴。
~B　　　　　　　　書記官　陳三軫
中　　　華　　　民　　　國　　九十一　　年　　 十一　　 月　　二十八　　日
　　　　　　　　　　　　　　　　　　　　　　　　　　　　　　　　　　　　Ｂ
